【裁判字號】    99,交聲,480
【裁判日期】    990126
【裁判案由】    聲明異議
【裁判全文】
臺灣臺中地方法院交通事件裁定        99年度交聲字第480 號
原處分機關  交通部公路總局臺中區監理所臺中市監理站
異  議  人
即受處分人  甲○○
上列受處分人因違反道路交通管理處罰條例案件，對於交通部公
路總局臺中區監理所臺中市監理站於民國99年1 月19日所為之處
分（裁監稽違字第裁61－GE0000000 號），聲明異議，本院裁定
如下：
    主  文
原處分關於罰鍰新臺幣肆萬伍仟元及吊扣汽車駕駛執照拾貳個月
部分均撤銷。
甲○○上開撤銷罰鍰部分，不罰。
甲○○輕型機器腳踏車駕駛人駕駛輕型機器腳踏車，經測定酒精
濃度超過規定標準，吊扣輕型機器腳踏車駕駛執照拾貳個月。
    理  由
一、原處分機關略以：異議人即受處分人甲○○（下稱受處分人
    ）於民國97年9 月9 日凌晨0 時47分許，駕駛車牌號碼VPN-
    779 號輕型機車，行經臺中市○○○路122 之1 號前，因「
    酒後駕車酒精濃度超過標準（1.428mg/L)經抽血換算（抽血
    值300mg/dl）」之違規，遭臺中市警察局第六分局依法舉發
    （中市警交字第GE0000000 號舉發違反道路交通管理事件通
    知單），而待緩起訴處分期滿後，原處分機關乃依道路交通
    管理處罰條例第35條第1 項第1 款規定，裁處受處分人罰鍰
    新臺幣（下同）45,000元、吊扣汽車駕駛執照12個月，並施
    以道安講習等語。
二、聲明異議意旨略以：本件酒醉駕車行為業經檢察官為緩起訴
    期滿，監理單位方面之罰鍰，依一事不二罰之法理，請准予
    免罰；又因之駕駛為業，需有駕照才能免於公司免職，懇請
    考量伊需負擔家計，免除吊扣汽車駕照之責任，爰聲明異議
    等語。
三、經查：
  (一)按汽車駕駛人，駕駛汽車經測試檢定有酒精濃度超過規定標
    準者，處新臺幣15,000元以上60,000元以下罰鍰，並當場移
    置保管其車輛及吊扣其駕駛執照1 年；汽車駕駛人有飲酒後
    其吐氣所含酒精成份超過每公升0.25毫克以上者，不得駕車
    ，本件受處分人行為時道路交通管理處罰條例第35條第1 項
    第1 款及道路交通安全規則第114 條第2 款分別定有明文。
    復按汽車駕駛人，有第35條第1 項第1 款規定之情形時，應
    接受道路交通安全講習，道路交通管理處罰條例第24條第1
    項第2 款亦有明定。茲本件受處分人確有上開酒後駕車且經
    測定呼氣中酒精濃度為1.428MG/L 之違規事實，為受處分人
    所不爭執，並有舉發違反道路交通管理事件通知單影本1 紙
    在卷可憑，故原處分機關所為處分固非無見。
  (二)然依94年2 月5 日公布、95年2 月5 日施行之行政罰法第26
    條第1 項規定：「一行為同時觸犯刑事法律及違反行政法上
    義務規定者，依刑事法律處罰之，但其行為應處以其他種類
    行政罰或得沒入之物而未經法院宣告沒收者，亦得裁處之」
    ，又同條第2 項規定：「前項行為如經不起訴處分或為無罪
    、免訴、不受理、不付審理之裁判確定者，得依違反行政法
    上義務規定裁處之」，則受處分人上開酒後駕車行為，即係
    一行為同時觸犯刑法第185 條之3 之公共危險罪與道路交通
    管理處罰條例第35條第1 項第1 款之酒醉駕車之行政罰，依
    上開規定，自應依刑事法律之刑法第185 條之3 規定處罰。
    而受處分人本件酒後駕車之行為，業經臺灣臺中地方法院檢
    察署檢察官以97年度偵字第24749 號為緩起訴處分，其期間
    為1 年，受處分人應於收受緩起訴處分命令通知書之日起3
    個月內，向國庫支付50,000元，業由受處分人履行完畢，嗣
    於98年11月20日期滿未經撤銷緩起訴處分而實質確定等情，
    此有臺灣臺中地方法院檢察署檢察官97年度偵字第24749 號
    執行緩起訴處分命令通知書、臺灣高等法院被告前案紀錄表
    附卷可參。另揆諸行政罰法第26條之立法理由所示：一行為
    同時觸犯刑事法律及違反行政法上義務規定時，由於刑罰與
    行政罰同屬對不法行為之制裁，而刑罰之懲罰作用較強，故
    依刑事法律處罰，即足資警惕時，實無為一事二罰再處行政
    罰之必要。且刑事法律處罰，由法院依法定程序為之，較符
    合正當法律程序，應予優先適用。但罰鍰以外之沒入或其他
    種類行政罰，因兼具維護公共秩序之作用，為達行政目的，
    行政機關仍得併與裁處等情。據此，本件受處分人所受之緩
    起訴處分與前揭行政罰法第26條第2 項所規定之不起訴處分
    是否相當，即應視緩起訴處分之具體內容，在實質上與行政
    罰是否相當而定，非可一概而論。爰參酌刑事訴訟法第253
    條之2 第2 項規定之立法理由，檢察官命被告履行同條第1
    項第4 款向公庫支付一定之金額，因課以被告履行一定負擔
    之義務，且其財產將遭拘束，且產生未經裁判即終局處理案
    件之實質效果，自應考慮被告之意願，而需得被告之同意，
    因此該等負擔，無論形式上是否以「刑罰」名義出之，實質
    上均屬對被告之不利益，而具有實質制裁之效果，從而本件
    受處分人所受之具體緩起訴處分內容即向國庫支付50,000元
    ，與前揭規定之不起訴處分應非相當，故原處分機關就受處
    分人本件酒醉駕車違規行為，已受上開緩起訴處分確定後，
    仍予裁處行政罰鍰45,000元，即違反前揭「一事不二罰」原
    則。基此，受處分人此部分之異議為有理由。
  (三)又道路交通管理處罰條例第68條業於94年12月14日修正，並
    自95年3 月1 日施行，修正前之道路交通管理處罰條例第68
    條規定：「汽車駕駛人，因違反本條例及道路交通安全規則
    之規定，受【吊扣或】吊銷駕駛執照處分時，【吊扣或】吊
    銷其持有各級車類之駕駛執照。」，而修正後之道路交通管
    理處罰條例第68條規定：「汽車駕駛人，因違反本條例及道
    路交通安全規則之規定，受吊銷駕駛執照處分時，吊銷其持
    有各級車類之駕駛執照。」。查，該條文修正前，其原提案
    修正條文為：「汽、機車駕駛人，因違反本條例及道路交通
    安全規則之規定，受【吊扣或吊銷】駕駛執照處分時，【吊
    扣或吊銷】其違法或違規當時所駕駛車輛之駕駛執照。」立
    法理由略以：「原條文將違法或違規駕駛人所持有各級車類
    之駕駛執照一併吊扣或吊銷，失之過酷，影響人民工作及生
    活甚鉅，爰修正之」等語，是以其立法意旨在於違規行為對
    道路交通秩序之維持及道路交通安全已生較大之影響，故規
    定吊扣或吊銷其持有各級車類之駕駛執照，以限制其繼續駕
    車行駛道路之權利，其係屬駕駛行為之限制，並不因所持駕
    駛執照種類不同而有所差異。而最後通過之修正條文，係將
    道路交通管理處罰條例第68條原有條文中之【吊扣或】三字
    刪除各情，有立法院交通委員會94年10月5 日台立交字第
    09424 00153 號函附道路交通管理處罰條例第68條審查報告
    可參（參立法院公報第94卷第70期第135 至138 頁）。則參
    照上開立法理由及立法經過，依修正後之條文，按上開規定
    受【吊銷駕照】處分者，仍維持吊銷其持有各級車類之駕駛
    執照，至於，受【吊扣駕照】處分者，則僅【吊扣】其違法
    或違規當時所駕駛車輛之駕駛執照，不再吊扣其持有各級車
    類之駕駛執照，此觀之立法理由及立法經過至明。然本件受
    處分人之違規行為已如前所述，復依修正後道路交通管理處
    罰條例第68條規定，受處分人受吊扣駕駛執照處分時，自不
    得再吊扣其持有各級車類之駕駛執照，故原處分機關於作成
    吊扣駕駛執照處分時，應就行為人所應吊扣之駕駛執照種類
    予以限定，始符合依法行政原則。而受處分人為本件違規行
    為時，係駕駛輕型機器腳踏車（即一般通稱之輕型機車），
    此有上開舉發通知單、汽車駕照基本資料各1 份附卷可憑，
    揆諸前開說明，其依法所受之處分應為限制其駕駛輕型機器
    腳踏車之權利，即應吊扣其輕型機器腳踏車駕駛執照，自不
    能越級限制其駕駛汽車之權利。原處分機關未審酌及此，誤
    認受「吊扣」處分時，如無當時駕駛車種之駕駛執照，仍應
    吊扣其持有之其他車種之駕駛執照，而為吊扣受處分人所持
    有之汽車駕駛執照12個月之處分，顯已違反行政程序法第6
    條、第7 條所揭示之平等原則及比例原則，非僅於法不合，
    亦剝奪受處分人駕駛汽車之權利，對其之工作權造成極大侵
    害，且與道路交通管理處罰條例第68條立法意旨不符，原處
    分難謂合法，應認受處分人之異議為有理由。
  (四)至公路監理機關於實務上僅逐級核發給汽車駕駛人一張汽車
    駕駛執照，致持有高級車類駕駛執照之汽車駕駛人駕駛低級
    車種違規酒駕，而須吊扣低級車類駕駛執照時，產生技術層
    面之困難，惟行政機關本應因應法令之變更，而精進其行政
    執行成效，斷不得因技術層面之困難，為求行政上之便利而
    置相關法令於不顧，甚或逾越比例原則，逕為吊扣其持有各
    級車類之駕駛執照，致侵害人民之工作權，此等如何為適當
    之處分及執行方式之問題，委應由行政機關設法解決，不能
    據此要求人民容忍該不利益，併此敘明。
四、綜上，原處分機關以受處分人酒醉駕車之行為，依道路交通
    管理處罰條例第35條第1 項第1 款，裁處受處分人罰鍰45,0
    00元，並吊扣汽車駕駛執照12個月之處分為不當，受處分人
    之異議均為有理由，自應由本院將原處分關於罰鍰45,000元
    及吊扣汽車駕駛執照12個月部分均撤銷，並就原處分關於罰
    鍰部分為如主文第2 項對受處分人為不罰之諭知，就原處分
    關於吊扣汽車駕駛執照部分改諭知如主文第3 項所示之處罰
    ，以資適法。至施以道安講習部分，受處分人就此部分並未
    聲明異議，自非本院審酌之範圍，併予敘明。
據上論斷，應依道路交通管理處罰條例第87條第2 項，道路交通
案件處理辦法第20條前段規定，裁定如主文。
中    華    民    國    99    年    1     月    26    日
                  交通法庭    法  官  劉敏芳
以上正本證明與原本無異。
如不服本裁定應於送達後五日內向本院提出抗告狀(應附繕本)並
敘述抗告之理由。
                              書記官  陳錫威
中    華    民    國    99    年    1     月    26    日

司法院資訊處製作；財團法人民間司法改革基金會備份。
